臺灣嘉義地方法院民事判決　九十二年度醫字第一號
　　原　　　告　乙○○
　　訴訟代理人　黃文力律師
　　被　　　告　甲○○
　　訴訟代理人　王清海律師
　　被　　　告　行政院國軍退除役官兵輔導委員會嘉義榮民醫院
　　法定代理人　林有嘉
　　訴訟代理人　丙○○
　　　　　　　　廖道成律師
右當事人間請求損害賠償事件，於民國九十三年九月二日經言詞辯論終結，本院判決
如左：
    主      文
被告應連帶給付原告新臺幣陸拾萬元，及自民國九十二年五月二十九日起至清償日止
，按年息百分之五計算之利息。
被告行政院國軍退除役官兵輔導委員會嘉義榮民醫院應給付原告新臺幣貳拾萬元，及
自民國九十二年五月二十九日起至清償日止，按年息百分之五計算之利息。
訴訟費用由被告連帶負擔二分之一，由被告嘉義榮民醫院負擔四分之一，餘由原告負
擔。
本判決第一項於原告以新臺幣貳拾萬元為被告供擔保後，得假執行。但被告如於假執
行程序實施前以新臺幣陸拾萬元為原告預供擔保，得免為假執行。
本判決第二項於原告以新臺幣陸萬元為被告行政院國軍退除役官兵輔導委員會嘉義榮
民醫院供擔保後，得假執行。但被告行政院國軍退除役官兵輔導委員會嘉義榮民醫院
如於假執行程序實施前以新臺幣貳拾萬元為原告預供擔保，得免為假執行。
原告其餘之訴及假執行之聲請均駁回。
    事實及理由
一、按訴狀送達後，原告不得將原訴變更或追加他訴，但減縮應受判決事項之聲明者
    ，不在此限，民事訴訟法第二百五十五條第一項第三款定有明文。本件原告起訴
    時，請求：一、被告甲○○、行政院國軍退除役官兵輔導委員會嘉義榮民醫院（
    下稱嘉義榮民醫院）應連帶給付原告新臺幣（下同）六十八萬元。二、被告甲○
    ○、嘉義榮民醫院應連帶給付原告二百九十九萬三千七百二十元，及自起訴狀繕
    本送達之翌日起至清償日止，按年息百分之五計算之利息。三、被告嘉義榮民醫
    院除前二項外，應再給付原告二百九十九萬三千七百二十元，及自起訴狀繕本送
    達之翌日起至清償日止，按年息百分之五計算之利息。嗣於九十三年六月三日言
    詞辯論時，就上開第一項不請求，此係屬民事訴訟法第二百五十五條第一項第三
    款所謂減縮應受判決事項之聲明，且被告等亦無異議，而為本案之言詞辯論；揆
    諸前揭說明，自屬無礙（最高法院五十三年度台上字第九四三號判例參照）。
二、本件原告起訴主張：
（一）原告於八十四年十一月三十日，在被告嘉義榮民醫院接受剖腹產手術，由主治
      醫師即被告甲○○施作手術，並於同年十二月九日出院。其後七年間，原告一
      直感到腹部疼痛，無法專心工作而辭去工作。直至九十二年三月十一日，原告
      因嚴重血尿就醫，經作膀胱鏡及Ｘ光檢查，始知是在上述剖腹生產手術時遺留
      在腹部之手術針所引起。原告因腹部遺留手術針，計受有如下之損害：
  １、勞動能力減損：原告為美國紐約大學企管系碩士，原任職於私立明新工業專科
      學校擔任專任講師，八十四年間平均月薪為六萬七千八百二十五元。因手術針
      遺留於原告身體內，七年多來原告一直身體不適，並因此辭去工作。以原告之
      學歷，原易於在美國就職，卻因前揭手術之誤，而無法工作，以喪失百分之二
      十之工作能力作為計算，原告受有自八十五年二月一日至九十二年五月三十一
      日止共計七年四個月減少勞動能力之損害，計一百十九萬三千七百二十元（計
      算式：６７８２５×８８×２０％＝0000000）。
  ２、精神上之損害：原告原本身體健康，無甚病痛，卻因手術針留於體內，致原告
      於八十五年年初赴美後，即一直感到腹部疼痛，無法久坐，全身不適，無法專
      心工作。原告雖多次就醫並進行檢查，仍未診斷出病源，直至九十二年三月間
      始知係剖腹產手術時遺留手術針所引起。在長達七年半之期間，原告不僅肉體
      上遭受很大的痛楚，心理上更因一直找不到病源而飽受心理折磨。原告精神上
      損失計一百八十萬元。
（二）原告自掛號起即與被告嘉義榮民醫院間成立醫療契約，被告甲○○為原告施行
      剖腹產手術，其應為被告嘉義榮民醫院之履行輔助人，對於被告甲○○之嚴重
      疏失行為，被告嘉義榮民醫院自應負其契約上之責任。且被告甲○○係受僱於
      被告嘉義榮民醫院，對於被告甲○○將手術針遺留於原告腹部之過失侵權行為
      ，被告嘉義榮民醫院應依民法第一百八十八條之規定，與被告甲○○負連帶損
      害賠償責任。又被告嘉義榮民醫院為消費者保護法所規範之企業經營者，對其
      所提供之醫療服務，依消費者保護法第七條應負無過失責任，若有過失時，原
      告並得依該法第五十一條規定請求懲罰性賠償金。
（三）綜上，爰本於醫療契約、侵權行為之法律關係，及消費者保護法第五十一條之
      規定，請求判決：被告甲○○及被告嘉義榮民醫院應依醫療契約或侵權行為
      之法律關係，連帶賠償原告非財產上損害計二百九十九萬三千七百二十元，及
      自起訴狀繕本送達被告之翌日起至清償日止，按年息百分之五計算之利息。
      被告嘉義榮民醫院另應依消費者保護法第五十一條之規定，給付原告懲罰性賠
      償金二百九十九萬三千七百二十元，及自起訴狀繕本送達被告之翌日起至清償
      日止，按年息百分之五計算之利息。原告陳明願供擔保，請求准為假執行之
      宣告。
三、被告均請求判決駁回原告之訴及假執行之聲請，並陳明願供擔保，請准免為假執
    行。其等答辯理由略以：
（一）被告甲○○部分：
  １、原告自陳剖腹產不久即隨夫前往美國，則以美國醫學之先進、儀器之精密，若
      原告當初確有手術針留在體內，經過多次在美就醫及檢查，應不可能未發現手
      術針的存在。且剖腹產數年後始檢查出有手術針，應是原告在美國期間另有醫
      療行為所致。
  ２、原告所提出之美國醫師診斷書並非真正。
  ３、醫病關係是一種特殊行為，並無典型契約可資遵循，原告以委任契約請求，尚
      有不妥。且醫療行為並非消費行為，並無消費者保護法之適用。
  ４、原告已自承係隨夫前往美國，或許為移民或深造原因離職，而非身體不適之故
      。且原告在任職期間之薪水若干，應以學校出具之證明資料為憑，不能僅以存
      摺證明。又原告何時前往美國，到美國後曾否深造或求職，何來無法正常工作
      ，又如何喪失百分之二十之工作能力，均無實據證明，其請求一百一十九萬三
      千七百二十元之不能工作損失，依法無據。
  ５、就原告請求非財產上損害一百八十萬元部分，數額超高，且所述痛苦情形，亦
      屬無據。
（二）被告嘉義榮民醫院部分：
  １、原告提出之美國醫師的診斷證明書，並非本國合法醫師所開立，其證據力如何
      ，應待鑑定始能認定。
  ２、原告依據契約不履行規定主張醫師有不完全給付者，應就醫師在醫療過程中有
      何過失之事實，負具體主張責任，並應就醫師有欠缺注意，以致有不完全給付
      之事實，負舉證之責。
  ３、新修正之醫療法第八十二條規定，已明訂醫療業務之損害賠償責任，以故意或
      過失為限，是採「過失責任主義」，而非消費者保護法之「無過失責任」。
四、原告主張前於八十四年十一月三十日就診於被告嘉義榮民醫院，由被告甲○○施
    作剖腹產手術，以及原告於九十二年三月十一日因在美接受膀胱鏡及Ｘ光檢查，
    發現腹部內存有手術針之事實，為被告所不爭執，應堪信為真實。惟原告主張前
    開手術針即為八十四年十一月三十日之剖腹產手術所遺留，原告因此受有不能工
    作之損失一百十九萬三千七百二十元及精神上損害一百八十萬元，被告嘉義榮民
    醫院與被告甲○○須連帶負侵權行為責任，被告嘉義榮民醫院另須依醫療契約負
    不完全給付責任，並依消費者保護法規定應負懲罰性賠償金等情，則為被告所否
    認，並分別以前詞置辯。是本件之爭點，應在於：（一）就原告主張被告應連帶
    為侵權行為損害賠償部分：原告腹部內之手術針，是否為系爭剖腹產手術所遺留
    ；（二）被告應否連帶負債務不履行責任部分：被告甲○○是否已盡善良管理人
    之注意；（三）本件有無消費者保護法之適用；（四）原告不能勞動能力減損額
    之認定；（五）精神慰撫金之酌定。經查：
（一）關於原告主張被告應否連帶負侵權行為損害賠償責任：
  １、查原告之腹部僅於八十四年十一月三十日在被告嘉義榮民醫院接受被告甲○○
      剖腹產手術之事實，有財團法人長庚紀念醫院林口分院（下稱長庚醫院）九十
      三年二月九日函載：「符女士（即原告）係於九十二年九月二十七日至本院婦
      產科就診... 陰道超音波檢查除顯示剖腹性手術疤痕外，無其他手術之明確事
      證」等語可證（見本審卷第一三六頁）。又原告之恥骨聯合下方近子宮處呈現
      彎曲類似金屬針之異物等情，亦有該院九十三年三月十五日函載：「經再確認
      ，病患乙○○（即原告）於九十二年九月二十七日之Ｘ光檢查發現其恥骨聯合
      下方近子宮處呈現彎曲類似金屬針之異物」等語可稽（見本審卷第一四四頁）
      。原告於九十二年七月二十七日為Ｘ光檢查前，腹部既僅受剖腹產之手術，而
      該次Ｘ光檢查即發現原告腹部內有彎曲類似金屬針之異物，則原告主張該金屬
      異物係被告甲○○施行剖腹產手術時所遺留之事實，應堪採信。至原告為證明
      前揭遺留手術針之事實，另提出美國醫師所出具之診斷書為證（詳本審卷第二
      八、二九頁），固因該診斷書之真正為被告所否認，原告復未能證明其真正，
      而難信為真，惟仍無礙於前揭剖腹產遺留手術針之事實認定。
  ２、按因故意或過失，不法侵害他人之權利者，負損害賠償責任；受僱人因執行職
      務，不法侵害他人之權利者，由僱用人與行為人連帶負損害賠償責任，民法第
      一百八十四條第一項前段、第一百八十八條分別定有明文。被告甲○○於剖腹
      產手術中，將手術針遺留於原告腹部內之事實，已如前述，衡情被告甲○○並
      無不能注意之情事，其應注意而未注意，致遺留手術針，其對原告自應負侵權
      行為損害賠償責任。被告嘉義榮民醫院係被告甲○○之僱用人，對於被告甲○
      ○進行手術之執行職務行為時，所為過失侵權行為，自應與被告甲○○負連帶
      賠償之責。茲審酌原告之損害項目及金額如下：
  （１）不能工作之損失：原告主張其為美國紐約大學企管系碩士，於出國前任職於
        私立明新工業專科學校擔任專任講師等情，固為被告所不爭執，而堪信為真
        實。然而原告自八十五年二月一日至同年七月三十一日之留職停薪，係以剖
        腹產時大量之輸血與本身體質不合，致容易暈眩，體力不佳為由；同年八月
        一日之辭職，則以家中有事作為辭職原因，已難認為原告自八十五年二月一
        日起未工作，乃因手術針遺留於腹部所致。且原告自承於剖腹產後，即隨其
        夫前往美國，並常住於美國，數年之內均未就腹部狀況在美國就診，亦難認
        原告之辭職以及未在美國工作，即與手術針遺留於原告腹部內有關。原告既
        未能證明其係因手術針遺留於腹部，致無法工作，則其請求依喪失百分之二
        十之工作能力，請求自八十五年二月一日至九十二年五月三十一日止之勞動
        能力減損，即屬無據，不應准許。
  （２）非財產上之損害賠償：原告因腹部遺留手術針，難免對於該手術針對於身體
        狀況可能造成之影響，有所擔慮，甚可能須另進行腹腔手術，以取出手術針
        ，應認其受有精神上之損害，其請求精神慰撫金，自屬有據。本院斟酌兩造
        之身份、地位、經濟狀況即原告為美國紐約大學企管系碩士、原任教職，被
        告甲○○為醫師，有土地、房屋各一筆、車輛一部，有歸戶財產查詢清單在
        卷可稽（詳本審卷第九八頁），以及原告因系爭醫療過失所受精神上痛苦程
        度等一切情狀，認原告請求非財產上損害一百八十萬元尚屬過高，應核減為
        六十萬元，方屬允當。
（二）關於原告依消費者保護法請求被告嘉義榮民醫院給付懲罰性賠償金部分：
  １、按消費者保護法第一條即明確揭示其立法目的在於「保護消費者權益，促進國
      民消費生活安全，提昇國民消費生活品質」。依此立法之目的，再參照消費者
      保護法第七條第一項規定可知，所稱服務應係指非直接以設計、生產、製造、
      經銷或輸入商品為內容之勞務供給，且消費者可能因接受該服務而陷於安全或
      衛生上之危險者而言，故以提供服務為營業者，不問其服務之具體內容是否與
      商品有關，原則上均屬消費者保護法所規範之對象。醫療服務行為既與生命、
      身體、健康息息相關，本質上復具有衛生或安全上危險，為達上開立法之目的
      ，自應受消費者保護法之規範。
  ２、依消費者保護法所提之訴訟，因企業經營者之故意所致之損害，消費者得請求
      損害額三倍以下之懲罰性賠償金；但因過失所致之損害，得請求損害額一倍以
      下之懲罰性賠償金，同法第五十一條定有明文。本件被告甲○○為被告嘉義榮
      民醫院醫師，對於剖腹產手術中應避免將手術針遺留於病患腹部內一節，應知
      之甚明，卻於手術進行中，未將手術針取出，其顯有過失。而本於被告甲○○
      與被告嘉義榮民醫院間之醫療契約，應認被告甲○○為被告嘉義榮民醫院履行
      醫療契約之輔助人，原告自得依消費者保護法第五十一條但書之規定，請求被
      告嘉義榮民醫院賠償損害額一倍以下之懲罰性賠償金。本院斟酌原告身為消費
      者之利益、本件醫療過失之可責性程度，及可否達到嚇阻效果等情形，認原告
      請求懲罰性賠償金數額為損害額之一倍，尚屬過高，應酌減為損害額之三分之
      一倍即二十萬元（計算式：６０００００×１＼３＝２０００００），方屬公
      允。
  ３、至被告嘉義榮民醫院雖另辯稱依新修正醫療法第八十二條規定，已明訂採過失
      責任主義，在醫療訴訟中，並不適用消費者保護法之無過失責任主義云云，惟
      於本案情形，被告甲○○於施行剖腹產手術中將手術針遺留於原告腹部內，顯
      有過失之事實，已為本院所認定，則姑不論醫療訴訟是否適用無過失責任主義
      ，仍無礙於被告嘉義榮民醫院應負過失責任，並依消費者保護法第五十一條規
      定負提出懲罰性賠償金之責任，附此敘明。
五、綜上所述，原告依據侵權行為法律關係，得請求被告連帶賠償六十萬元，及自起
    訴狀繕本送達翌日即九十二年五月二十九日起至清償日止，按年息百分之五計算
    之利息。原告並得依消費者保護法第五十一條之規定，請求被告嘉義榮民醫院賠
    償該當於損害額三分之一倍之懲罰性賠償金即二十萬元，並自起訴狀繕本送達翌
    日即九十二年五月二十九日起至清償日止，按年息百分之五計算之利息。逾前揭
    範圍之請求，則均屬無據，不應准許。又本件原告及被告均陳明願供擔保，請求
    准為假執行或免為假執行之宣告，經核就原告勝訴部分，並無不合，爰分別酌定
    相當之擔保金額，併宣告之；至原告敗訴部分，其假執行之聲請已失其所附，應
    予駁回。
六、本件原告依侵權行為之法律關係，及醫療契約債務不履行之法律關係，請求被告
    嘉義榮民醫院應與被告甲○○為前述減少勞動能力損失，及精神上損害之賠償，
    乃係於同一訴訟程序，主張多數訴訟標的，以單一聲明，請求法院為同一之判決
    ，自屬訴之重疊合併。本院既認原告侵權行為損害賠償請求權之訴訟標的為有理
    由，就債務不履行損害賠償請求權之訴訟標的，即無須再加審究，併此敘明。
七、本案事證已臻明確，兩造其他攻擊防禦方法及所為舉證，核於本判決結果不生影
    響，爰不另一一論述，附此敘明。
八、據上論結，本件原告之訴為一部有理由，一部無理由，依民事訴訟法第七十八條
    、第八十五條第一項前段、第二項、第三百九十條第二項，判決如主文。
中　　　華　　　民　　　國　　九十三　　年　　　九　　　月　　 三十 　　日
~B臺灣嘉義地方法院民事第二庭
~B　　法　官　張　育　彰
右正本證明與原本無異。
如對本判決上訴須於判決送達後廿日內向本院提出上訴狀。
中　　　華　　　民　　　國　　九十三　　年　　　九　　　月　　 三十 　　日
~B　　書記官　馮　澤　文
